臺灣臺中地方法院刑事判決　　　　　　　96年度易字第2254號
公　訴　人　臺灣臺中地方法院檢察署檢察官
被　　　告　甲○○
上列被告因違反動產擔保交易法案件，經檢察官提起公訴（九十
六年度偵緝字第一０三九號），本院判決如下：
    主    文
甲○○共同動產擔保交易之債務人，意圖不法之利益，將標的物
遷移，致生損害於債權人，處拘役貳拾伍日，如易科罰金，以新
台幣壹仟元折算壹日。
    犯罪事實
一、甲○○前因在臺中市火車站前遊蕩而結識真實姓名、年籍均
    不詳，綽號「大胖」之成年男子，乃以每週新台幣（下同）
    二千元之代價，受該「大胖」之託，出面擔任購車名義人，
    並於九十三年十二月二十七日，以動產擔保交易動產抵押之
    方式（檢察官誤認為係以動產擔保交易附條件買賣之方式）
    ，向中國信託商業銀行股份有限公司永吉分行（下稱中信商
    銀）購買車牌號碼二八二二－ＬＨ號自用小客車一輛，而為
    動產擔保交易之債務人。雙方且約定買賣前揭自用小客車之
    分期款總計七十二萬五千六百十六元（起訴書誤為最高限額
    抵押數額七十八萬元），應自九十三年十月二十七日起至九
    十八年十月二十七日止，分四十八期給付，每月一期，每期
    支付一萬五千一百十七元，甲○○並與中信商銀締結貸款借
    據暨動產抵押契約書，依動產擔保交易法規定將前開車輛向
    監理機關辦理動產抵押設定予中信商銀，且約定該車停放地
    點即為甲○○當時位於臺中市○○區○○街一一二巷一號之
    戶籍地，在價金款項未付清之動產抵押登記有效期間內，動
    產抵押人甲○○僅得依約占有使用，非經中國商銀之同意，
    不得任意遷移、出賣、出質、移轉、抵押或為其他足以影響
    動產抵押權實現之處分，嗣中信商銀於九十五年十月二日將
    上開動產抵押債權讓與和潤企業股份有限公司（下稱和潤公
    司）。詎甲○○在取得前述車輛即動產擔保抵押之標的物，
    竟於繳納二十一期分期款後，自九十五年七月二十七日後即
    拒不付款，且基於意圖不法之利益，將前述車輛任由「阿胖
    」使用不加聞問，而將動產擔保交易之標的物遷移，其本身
    亦遷離前述戶籍地，逃匿不知去向，致抵押權人和潤公司因
    追索無著而受有損害。
二、案經和潤公司訴由臺灣臺中地方法院檢察署檢察官偵查起訴
    。
    理    由
一、上開事實，業據被告甲○○於本院審理時坦認不諱，核與告
    訴人和潤公司代理人乙○○於偵查中指述之情節大致相符（
    見偵字卷第二一頁），復有貸款借據暨動產抵押契約書、債
    權轉讓契約書、動產擔保交易（動產抵押）權利移轉契約書
    、動產擔保交易動產抵押設定債權人變更登記申請書及和潤
    公司應收展期餘額表等件在卷足資佐證（見偵字卷第四頁至
    第一三頁）。被告身為動產擔保交易動產抵押之債務人，即
    有遵守契約內容按時繳款之義務，且若有遷移而變更標的物
    原約定存放地點之必要時，亦應先行通知債權人並徵得其同
    意，以免債權人將來追索無著；詎其竟於訂約後未善盡全數
    繳款之責任，復任意將動產抵押之標的物即前開自用小客車
    交由「阿胖」使用不加聞問，而將動產擔保交易之標的物遷
    移出原貸款暨動產抵押契約書所約定之標的物存放地點，顯
    見被告確有不法利益之意圖甚明。是本件事證已臻明確，被
    告犯行自堪認定。
二、核被告甲○○所為，係犯動產擔保交易法第三十八條動產擔
    保交易之債務人意圖不法之利益，將標的物遷移，致生損害
    於債權人罪。而按動產擔保交易法第三十八條規定動產擔保
    交易之債務人，意圖不法之利益，將標的物遷移、出賣、出
    質、移轉、抵押或為其他處分，致生損害於債權人者，處三
    年以下有期徒刑、拘役、或科或併科六千元以下罰金，此項
    規定，係因特定關係成立之罪，其犯罪主體，須為動產擔保
    交易之債務人，然並不因此排除他人得依刑法第三十一條第
    一項規定，與該債務人成立共犯（最高法院八十四年度台非
    字第一四０號判決參照）。又因身分或其他特定關係成立之
    罪，其共同實行、教唆或幫助者，雖無特定關係，仍以正犯
    或共犯論，刑法第三十一條第一項亦定有明文。本件前揭真
    實姓名、年籍均不詳，綽號「大胖」之成年男子雖無動產擔
    保交易之債務人之身分，然其與被告既基於共同犯意聯絡，
    意圖為不法之利益，以動產擔保交易動產抵押之方式，取得
    前開自用小客車後，即任意將該動產擔保交易之標的物遷移
    出原貸款暨動產抵押契約書所約定之標的物存放地點，依前
    開刑法第三十一條第一項規定，仍可認「大胖」係共同實行
    違反動產擔保交易法第三十八條規定將標的物遷移之行為人
    ，應與被告同論以共同正犯。
三、爰審酌被告甲○○以動產擔保交易動產抵押之方式購買前揭
    自用小客車後，僅繳納部分分期款項，即未再支付分文，且
    任意將動產抵押之標的物即前開自用小客車交由「阿胖」使
    用不加聞問，而將動產擔保交易之標的物遷移，使告訴人和
    潤公司難以確保債權之行使；惟動產擔保交易制度，實係單
    純之民事債權債務關係，立法者雖以刑罰規定介入其中，該
    等行為實際上並無刑法上所規範各類犯罪之潛在危害性，並
    衡酌被告迄未能與告訴人公司協調，償付告訴人所受損失；
    並衡酌被告犯罪之動機、目的、犯罪所致之具體損害及犯罪
    後態度等一切情狀，量處如主文所示之刑，並諭知易科罰金
    之折算標準。
據上論斷，應依刑事訴訟法第二百九十九條第一項前段，動產擔
保交易法第三十八條，刑法第十一條前段、第二十八條、第三十
一條第一項、第四十一條第一項前段，罰金罰鍰提高標準條例第
一條前段，現行法規所定貨幣單位折算新臺幣條例第二條，判決
如主文。
本案經檢察官丙○○到庭執行職務。
中　　華　　民　　國　　96　　年　　5 　　月　　31　　日
                  刑事第一庭  法  官  陳思成
上正本證明與原本無異。
如不服本判決，應於送達後十日內向本院提出上訴狀（須附繕本
），上訴於臺灣高等法院臺中分院。
                              書記官  王嘉麒
中　　華　　民　　國　　96　　年　　5 　　月　　31　　日
附錄論罪科刑法條
動產擔保交易法第三十八條
動產擔保交易之債務人，意圖不法之利益，將標的物遷移、出賣
、出質、移轉、抵押或為其他處分，致生損害於債權人者，處三
年以下有期徒刑、拘役或科或併科六千元以下之罰金。
